臺灣高等法院臺中分院刑事判決　　　　　　　　民國九十年度上更(一)字第一三四號
　　上　訴　人　臺灣臺中地方法院檢察署檢察官
　　上　訴　人
　　即　被　告　庚○○
　　選任辯護人　黃嘉明　律師
右上訴人等因被告偽造文書等案件，不服臺灣臺中地方法院八十六年九月十九日第一
審判決（民國八十六年度訴字第一三三四號，起訴案號：臺灣臺中地方法院檢察署八
十五年度偵字第二七七六、一五○○八號），提起上訴，本院判決如左：
    主      文
原判決關於庚○○部分撤銷。
庚○○無罪。
　　理      由
一、公訴意旨略以：(一)緣被告施德茂（已被本院判決無罪確定）之母丁○○擬於其所
    有座落台中縣霧峰鄉○○段北溝小段一○七號土地上自建三層樓店舖住宅十棟。
    施德茂認為其母老實易欺，有利可圖，竟與其友即王錦燦（已經本院判決無罪確
    定）與被告庚○○，基於犯意聯絡及行為分擔，共同意圖為自己不法所有，由庚○○、施德茂、王錦燦於八十四年三月間向丁○○訛稱：渠三人合夥經營富井建
    設有限公司（實際上並未為公司設立登記），庚○○另與朋友合夥經營清隆營造
    有限公司（下稱清隆公司），建屋經驗豐富，如委由渠三人承攬，保證如期完工
    ，品質優良等語。使丁○○陷於錯誤，同意由庚○○等三人承攬建築。八十四年
    三月廿四日晚上，渠三人持已填好偽造承包人上圃泰營造股份有限公司（下稱上
    圃泰公司）、乙○○印文（以偽刻之印章蓋用）之工程契約書，要求丁○○簽約
    。丁○○委託其兄黃金來審閱契約書內容。黃金來閱後未發現承包人可疑，只要
    求覓具保證人。渠三人皆謊稱沒有問題，旋取回契約書，由庚○○偽造戊○○簽
    名於保證人欄下，並以偽刻之清隆公司及戊○○印章蓋於該欄下，藉以矇騙丁○○。翌日，由施德茂駕車載丁○○、黃金來至渠三人之公司。丁○○受騙而在工
    程契約書上簽名蓋章，並於八十四年三月廿七日至八十四年十一月廿一日止，陸
    續繳付八次工程款共新台幣（下同）一千六百九十五萬元。庚○○另於八十四年
    十一月十日及同年十二月廿六日向丁○○拿取四十二萬五千元及卅萬元。迄八十
    五年一月四日即停工潛逃，工程僅完成房屋外殼結構，且竟積欠工人陳鵬旭等人
    工資及材料商龍昇磁磚行等貨款共八百四十九萬三千四百零六元不付，致丁○○
    遭索討，始知受騙。(二)庚○○等三人包得上開工程後，欲申請支票供支付工程款
    及行詐之用，明知庚○○之弟即被告劉文乾係無資力之人，亦未擔任富井建設有
    限公司經理，竟游說劉文乾申請支票供渠等使用。劉文乾明知此情亦予同意。四
    人議定後，即以未經設立登記之富井建設有限公司、負責人庚○○名義出具在職
    證明書捏稱劉文乾在該公司擔任工務經理，由王錦燦任介紹人，四人一起於八十
    四年三月廿三日前往台中巿第七信用合作社港路分社，由劉文乾以上開在職證明
    書申請開立支票存款戶，同年月廿八日獲准，取得二八二二五帳號支票，交由庚○○使用。（該支票戶自八十四年十一月廿日起陸續退票廿一張，金額共三百七
    十八萬零二十元。（庚○○則於八十四年十月、十一月，向林金榮所營龍昇磁磚
    行詐購建材六十萬四千七百卅九元，簽發八十四年十二月卅日期、八一七八五四
    票號，面額四十萬元及八十五年一月卅一日期、八一七八八二票號、面額廿萬元
    支票搪塞。又於八十四年十二月十五日，向林金榮詐借廿萬元現金，簽發八十五
    年一月五日期、八一七八八三票號、面額廿萬四千元支票搪塞。屆期提示皆退票
    。案經丁○○、林金榮告訴偵辦，因認被告四人所為係犯刑法第三百三十九條第
    一項、第二百十六條行使第二百十條之私文書、公司法第十九條第二項之罪嫌。
二、公訴人認為被告涉有上開罪嫌，無非以右揭事實業據被害人丁○○、林金榮指述
    綦詳，並經證人黃金來、邱肇基（上圃泰公司總經理）、林月真（戊○○之妻）
    到庭結證無訛。復有工程契約書、收據影本、照片十五張、欠款明細表、台中巿
    第七信用合作社八十五年十一月廿一日中市七信第七四四號函及所附劉文乾支票
    存款開戶申請及約定書、在職證明書、退票紀錄單影本附卷可資佐證。　且庚○○、施德茂、王錦燦皆承認並未設立登記富井建設有限公司，施德茂更稱：因為
    丁○○付款配合度很好，所以渠三位合夥人都不必出資週轉。庚○○亦稱：上圃
    泰公司、乙○○、清隆公司、戊○○印章都是伊刻的。王錦燦也坦承介紹劉文乾
    至合作社申請支票。劉文乾則供稱：受雇於庚○○做建築工。是王錦燦聯絡合作
    社承辦人後，由王錦燦、施德茂、庚○○與伊一起去申請等語。足見被告與其他
    三人均空言否認犯罪，尚不足採等情為其論據。
三、訊之被告庚○○堅決否認有行使偽造私文書、詐欺及違反公司法之不法犯行，辯
    稱：因伊無營造廠牌照，故須向人借牌使用，借牌之條件、手續均委代書丙○○
    處理，清隆營造有限公司部分係經戊○○同意並授權刻章蓋用，上圃泰營造股份
    有限公司部分則係經其股東即現任公司負責人己○○同意並授權刻章使用，均非
    偽造文書，此有丙○○出具之委託書及伊交付丙○○之支票可證。嗣因簽約後，
    上圃泰公司條件談不好，始由丙○○改向上安營造公司借牌，此亦有上安公司可
    證。又伊承包本件工程後，均按進度施工、購料及取款，並無詐欺情事，而係一
    時週轉不靈，致未能完成建築，但已完成結構體，並為大部分之內部裝修，內部
    裝修需大筆之經費，如伊蓄意詐欺，殊無斥鉅資進行內部裝修之理。且伊向告訴
    人丁○○取得四十二萬五仟元，並無向其謊稱為申辦使用執照之用。另伊只籌組
    富井公司中，並未以富井公司名義對外營業等語。
四、經查，證人即代書於本院結證：「庚○○向丁○○承攬坐落台中縣霧峰鄉○○段
    北溝小段一○七號土地上興建三層樓店舖住宅，有請我向上圃泰營造股份有限公
    司及乙○○借牌，但乙○○當時不在台中，然己○○是中部負責人，所以我向己○○借，公司及乙○○的印章是經己○○同意，我叫被告去刻的云云（見更一卷
    第四十九頁）。證人即己○○之胞姊亦是上圃泰公司股東之趙慧芳亦到庭結證：
    「我是股東負責公司之財務及與業主的聯絡等業務，丙○○向我們說他有一個朋
    友劉先生有一個工程要與我們合作，我告訴丙○○說公司正在改組沒辦法。但丙○○說很急，要馬上簽約，所以我就先告訴乙○○，他對我說那就先去刻他的印
    章及公司之大小章」等情（見更一卷第九十、九十一頁）。又丙○○亦在本院前
    審證稱：因被告庚○○要與上圃泰合作承建丁○○之本件房屋，乃由上圃泰公司
    斯時之中部地區負責人己○○同意由伊書立委託書，委託被庚○○全權處理本件
    房屋之營造及一切事務等語（見前本院卷第一宗第一一二頁正反面），核與被告
    庚○○所辯相符，並有上述之委託書一紙在卷足憑（見本院前審卷第一宗第四十
    頁）。質之證人己○○，亦證稱：「當時她（即丙○○）有介詔沒錯，本來我要
    去談，後來一忙，無暇去談，才同意丙○○暫時刻章使用，作草約使用，等正式
    時我再去談，後來公司未承包該工程）等語（見本院前審卷第一宗第一三○頁正
    反面）。而證人己○○斯時為上圃泰公司之實際負責人，其後並已變更登記為該
    公司之負責人，當時有權處理該公司在台灣中部地區之一切事務等情，除據證人
    己○○在本院結證甚詳外，並據證人即上圃泰公司斯時之法定負責人乙○○在本
    院前審結證屬實，且經本院前審當庭勘驗證人己○○國民身分證上職業欄之記載
    無訛，並臺灣省有政府建設廳檢送之該公司變更登記資料乙份在卷足憑（分見本
    院前審卷第一宗第一三○頁反面、第一三九至一四八頁、第一五四頁反面），參
    以證人丙○○仲介合作借牌事務，並受有被告庚○○支付之費用，此經證人丙○○供證無訛，且有被告庚○○支付上開費用之支票存根經丙○○簽名可證（見本
    院前審卷第一宗第八十二頁），是被告庚○○辯稱上圃泰部分係經同意授權而刻
    章簽立契約乙節，至堪採信。至證人即上圃泰公司總經理邱肇基因未處理本件事
    務，且本件借牌合作正式契約其後未即訂立，致其不知情，而在偵查中證稱未同
    意授權云云，尚不能為被告等不利之認定。(二)證人戊○○在本院前審證稱：「我
    事後回想起來，當時我是有交代我公司小姐，如需要的話，幫他（即庚○○）先
    刻個章，我是認為反正事後還會對保，但事後一直未來對保，就將此事淡忘了」
    、「（你確實有授權他刻章蓋在保證人欄？）是的，當時他急著要提出此文件予
    對方，我直覺上認為反正要經過對保才會生效，所以同意他先刻個印章使用）」
    、「（你太太作證與你陳述不同？）她不在公司內；而且此事經三、四年了，她
    並不知有此事」等語（見本院前審卷第一宗第一○二頁正反面）；是被告庚○○
    所辯係經清隆公司負責人戊○○同意授權而刻章並簽署保證契約乙節，亦堪採信
    。至證人即戊○○之配偶林月真在偵查中僅是於檢察官提示契約書，訊以「保證
    人欄戊○○及公司印章簽名是否你丈夫寫的？」時，答以「不是」云云，對於其
    先生戊○○有否同意授權刻章簽署保證，並未陳明知曉與否，其證詞，，自不能
    為被告等不利之證明。綜上所述，被告庚○○既經上圃泰及清隆公司之同意，而
    予刻章簽約，即無行使偽造私文書之可言。
五、公訴意旨另以：被告庚○○見丁○○老實可欺，竟與王錦燦、施德茂，基於意圖
    為自己不法所有之犯意聯絡，共同於八十四年三月間向丁○○訛稱：渠三人合夥
    經營富井建設有限公司（下稱富井公司），且其與朋友合夥經營清隆公司，建屋
    經驗豐富，前開房屋興建工程，若委由渠等三人承攬，保證如期完工，品質優良
    等語。使丁○○陷於錯誤，同意由渠三人承攬建築，並自八十四年三月廿七日至
    同年十一月廿一日止，陸續繳付八次工程款共計新台幣（下同）一千六百九十五
    萬元。再庚○○三人包得上開工程後，欲申請支票供支付工程款及行詐之用，明
    知庚○○其弟劉文乾係無資力之人，亦未擔任富井公司經理，竟游說劉文乾申請
    支票供渠等使用。劉文乾明知此情亦予同意。四人議定後，即以未經設立登記之
    富井建設有限公司、負責人庚○○名義出具在職證明書捏稱劉文乾在該公司擔任
    工務經理，由王錦燦任介紹人，四人一起於八十四年三月廿三日前往台中市第七
    信用合作社港路分社，由劉文乾以上開在職證明書申請開立支票存款戶，同年月
    廿八日獲准，取得二八二二五帳號支票，交由庚○○使用。庚○○取得支票後，
    於八十四年十月、十一月，向林金榮所營龍昇磁磚行詐購建材六十萬四千七百卅
    九元，並簽發八十四年十二月卅日期、八一七八五四票號，面額四十萬元及八十
    五年一月卅一日期、八一七八八二票號、面額廿萬元支票搪塞。又於八十四年十
    二月十五日，向林金榮詐借廿萬元現金，簽發八十五年一月五日期、八一七八八
    三票號、面額廿萬四千元支票搪塞。屆期提示皆退票（該支票戶自八十四年十一
    月廿日起陸續退票廿一張，金額共三百七十八萬零二十元）。庚○○另於八十四
    年十一月十日及同年十二月廿六日向丁○○拿取四十二萬五千元及卅萬元。迄八
    十五年一月四日上開工程因財務狀況無以為繼即行停工，工程僅完成房屋外殼結
    構，且竟積欠工人陳鵬旭等人工資及材料商龍昇磁磚行等貨款共八百四十九萬三
    千四百零六元不付，致丁○○遭索討，始知受騙；因認被告庚○○尚涉犯刑法第
    三百三十九條第一項之詐欺罪及公司法第十九條第二項以未經登記之公司名義營
    業罪等罪嫌云云。無非以告訴人丁○○、林金榮之指述，工程契約書、收據影本
    、工地照片、欠款明細、支票開戶申請及約定書、在職證明、退票紀錄單影本等
    為其論據。然按犯罪事實，應依證據認定之，無證據不得推定其犯罪事實。又不
    能證明被告犯罪者，應諭知無罪之判決，刑事訴訟法第一百五十四條、第三百零
    一條第一項分別定有明文。又認定不利於被告之事實，須依積極證據，苟積極證
    據不足為不利於被告事實之認定時，即應為有利於被告之認定，更不必有何有利
    之證據；另告訴人之指訴是以被告受刑事訴追為目的，不得僅應告訴人指訴遽令
    被告入罪（最高法院三十年上字第八一六號、五十二年台上字第一三○○號判例
    參照）。次按刑法第三百三十九條第一項詐欺取財罪之成立，要以加害者有不法
    而取得財物之意思，實施詐欺行為，被害者因此行為，致表意有所錯誤，而其結
    果為財產上之處分，受其損害為要件（最高法院十九年上字一六九九號判例可參
    ）。又所謂以詐術使人交付，必須被詐欺人因其詐欺而陷於錯誤，若其所用方法
    ，不能認為詐術，亦不致使人陷於錯誤，依最高法院四十六年台上字第二六○號
    判例意旨所示，即不構成該罪。至於民事債務當事人間，若有未依債務本旨履行
    給付之情形，在一般社會經驗而言，原因非一，其因不可歸責之事由無法給付，
    或因合法得對他造主張抗辯而拒絕給付，甚至債之關係成立後，始行惡意遲延給
    付，皆有可能，非必出於自始無意給付之詐欺犯罪一端。訊之被告庚○○堅決否
    認有公訴人指訴之犯行，辯稱：當初伊與王錦燦、施德茂原有打算成立富井公司
    承攬丁○○之工程，但伊無營造廠牌照，須向他人借牌才能開工，丁○○亦知悉
    此事，後來並未以富井公司與丁○○簽約，再者，伊承包上開工程後均有按進度
    施工，且依工程進度收款，並未超收工程款，是後來丁○○再三挑剔伊工程品質
    ，說有瑕疵，伊為免爭議擴大才停止繼續興建，伊實無詐欺丁○○工程款之意，
    至伊雖有向丁○○先後拿了四十二萬五千元及三十萬元，但係因伊財務調度不靈
    ，向她借來週轉之用的，嗣因伊所承包工程進行不順無法結案，所以才未能清償
    上開款項；又伊確實有欠林金榮建材費及借款未還，但係因伊財務發生問題才無
    法按期付款，伊無詐騙林金榮之意。經查，庚○○向告訴人丁○○收取工程款後
    ，均有依約為告訴人丁○○興建房屋，業近完工階段，有照片附卷可查，並已領
    得台中縣政府工務局所核發之使用執照，有上開使用執照影本附卷可憑，據此已
    難認庚○○有何詐欺犯行。另丁○○所已付之工程款為一千六百九十五萬，占總
    工程款二千二百六十萬元之比例為百分之七十五，而丁○○亦自承上開工程已施
    工至房屋外牆之粉飾（見八十五年度偵字第二七七六號偵查卷第二六頁正面），
    依照附工程契約書約定之進度，外部飾面完成，為總工程百分之七十五，是庚○○所支領之工程款與所已完成之工程亦屬相當，應無詐欺之情事，至為明確；再
    庚○○雖因週轉之需曾先後向丁○○先行支用七十二萬五千元，然丁○○與庚○○間既有工程合約關係存在，且曾陸續給付八期工程款予庚○○，則庚○○向丁○○暫支款項，丁○○理應經過審慎評估庚○○債信及工程進度所然，方可能陸
    續與庚○○有款項往來，是丁○○付款之始，應無陷於錯誤之情事，至為灼然，
    因之庚○○辯稱其未詐欺丁○○乙節，當非虛妄，堪可採信。再查，庚○○固曾
    於八十四年十月及十一月間開具劉文乾名義之支票向告訴人林金榮購買建材，惟
    因當時庚○○確實有承作丁○○之房屋興建工程，則其向告訴人林金榮購買建材
    ，係屬常情，難認庚○○有何施用詐術之情事，況庚○○與林金榮生意往來先後
    長達七、八年之久，交易總金額不下五、六百萬元，且都有按期付清貨款等情，
    亦為林金榮於本院審理所是承，足徵庚○○與林金榮交易建材，應係正常生意往
    來，並無何施用詐術之情形。另庚○○先前亦曾向林金榮借款多次以供週轉，且
    均有按期清償一節，業據林金榮所是認，是庚○○辯稱此次借錢未還，實因個人
    經濟狀況惡化有以致之，其並無不法所有意圖，應堪認定。而原審法院質之林金
    榮何以認為庚○○涉有詐欺犯行？答稱：因庚○○所開支票未兌現之故。是林金
    榮復無法舉證其貸與庚○○款項之初有何因庚○○之施詐而陷於錯誤之情事，自
    難僅憑告訴人之片面指述即論以庚○○詐欺罪責。末查，庚○○與王錦燦、施德
    茂等人雖有意合夥組設富井公司，惟僅在規劃籌備之中，並無以富井公司名義對
    外營業，此由被告等與丁○○所訂立之工程合約書係以庚○○名義為之，並未以
    富井公司名義為之自明；另林金榮亦自承庚○○向其購買建材，均以庚○○個人
    名義為之。而證人即告訴人丁○○之兄黃金來於偵查中亦供證：施德茂是我外甥
    ，他帶王錦燦、庚○○來，說他們要合夥開公司，然後談蓋房子的事等語，徵諸
    渠等語意應僅表示將來欲合夥成立公司，並非表示渠等已組設成立富井公司，否
    則渠等何以未以富井公司名義簽定上開工程契約書，或以富井公司名義為保證人
    ，是公訴人指訴庚○○違反公司法第十九條第二項之罪，尚乏實據。又庚○○、
    王錦燦、施德茂、劉文乾等人，為支應上開工程款之用，固曾由劉文乾提供其名
    義，並由被告庚○○以富井公司名義出具不實之在職證明，至台中市第七信用合
    作社中港路分社開設支票存款帳號，惟按公司法第十九條之規範意旨，在防杜行
    為人以未經成立之公司名義，為業務或其他足以發生私法上權利義務之法律行為
    ，以免為交易之相對人權益受到不當損害，是上開在職證明庚○○雖以未經登記
    之富井公司名義所出具，然出具在職證明非屬一般公司之業務，且庚○○開具不
    實在職證明亦不足與台中七信發生任何私權法律關係，揆諸前開說明，自難認被
    告等上揭行為與前開罪名相涉。綜上所述，公訴人及告訴人雖提出收據影本、工
    地照片、欠款明細、支票開戶申請及約定書、在職證明、退票紀錄單影本等證據
    以佐其說，然上開證據僅能證明庚○○與丁○○及王金榮間有工程款、貨款及金
    錢借貸往來，尚不足以認庚○○有何詐欺及違反公司法第十九條之犯行。此外，
    復查無其他積極證據足資認定被告庚○○有何公訴人指訴之右揭犯行，尚屬不能
    證明其犯罪。
六、末查，丁○○已到庭指稱其未向上圃泰公司求償。又被告雖以未經登記之富井建
    設公司開具請款單，然此部分事實公訴人並未起訴，而公訴人起訴之違反公司法
    第十九條第二項之事實（即以富井建設公司開具不實在職證明），又被認定不成
    立犯罪，從而，本院自無從將被告以富井建設公司名義開具請款單部分予以論處
    。
七、關於被告庚○○部分，原審法院認其被訴詐欺及違反公司法部分之犯罪不能證明
    ，固屬正確，檢察官上訴意旨認被告庚○○此部分應成立犯罪，固無可取，惟原
    審法院就被告庚○○被訴行使偽造私文書部分遽予論罪科刑，且就被訴詐欺及違
    反公司法部分，認屬裁判上之一罪，不另為無罪之諭知，均有未洽，上訴人即被
    告庚○○上訴意旨據以指摘原判決此部分不當，為有理由，自應由本院將原判決
    關於被告庚○○部分撤銷，並均諭知無罪之判決。
據上論斷，應依刑事訴訟法第三百六十九條第一項前段、第三百六十四條、第三百零
一條第一項，判決如主文。
本案經檢察官甲○○到庭執行職務。
中      華      民      國　    九十一     年    十二     月   二十四 　日
　　　　　　　　　　　　　　　　　臺灣高等法院臺中分院刑事第七庭
　　　　　　　　　　　　　　　　　　　　審判長法　官　林　榮　龍
　　　　　　　　　　　　　　　　　　　　　　　法　官  謝  說  容
　　　　　　　　　　　　　　　　　　　　　　　法　官  黃　日　隆
右正本證明與原本無異。
如不服本判決應於收受送達後十日內向本院提出上訴書狀，其未敘述上訴之理由者並
得於提起上訴後十日內向本院補提理由書（均須按他造當事人之人數附繕本）。
　　　　　　　　　　　　　　　　　　　　　　　書記官  陳　美　利
中      華      民      國　    九十一     年    十二     月   二十五 　日
                                                                        Ｉ
